【裁判字號】    98,交抗,1521
【裁判日期】    980625
【裁判案由】    違反道路交通管理處罰條例
【裁判全文】
臺灣高等法院交通事件裁定            98年度交抗字第1521號
抗  告  人  交通部公路總局臺北區監理所板橋監理站
受處分人    甲○○
上列抗告人因受處分人違反道路交通管理處罰條例案件，不服臺
灣板橋地方法院98年度交聲更字第21號，中華民國98年5月19日
第一審裁定（原處分字號：交通部公路總局台北區監理所板橋監
理站97年6月3日板監裁字裁41-BO0000000號），提起抗告，本院
裁定如下：
    主  文
原裁定及交通部公路總局台北區監理所板橋監理站民國97年6月3
日板監裁字裁41-BO0000000號處分，均撤銷。
甲○○不罰。
    理  由
一、原處分意旨略以：受處分人即異議人甲○○於民國94年12月
    9日上午11時19分許，騎乘已註銷牌照之車號JJM-713號普通
    重型機車，途經高雄市○○○○○路段時，因「闖紅燈」、
    「使用註銷牌照」等違規，經警逕行舉發，填具高雄市政府
    警察局94年12月31日高市警交字第BO0000000號舉發違反道
    路交通管理事件通知單，並由交通部公路總局台北區監理所
    板橋監理站於97年6月3日依道路交通管理處罰條例第53條第
    1項、第12條第1項第4款、第12條第2項等規定，裁處罰鍰新
    台幣（下同）15,300元。
二、原裁定意旨略以：
（一）按「本條例之處罰，受舉發違反道路交通管理事件之受處
      罰人，認為受舉發之違規行為應歸責他人者，應於舉發違
      反道路交通管理事件通知單應到案日期前，檢附相關證據
      及應歸責人相關證明文件，向處罰機關告知應歸責人，處
      罰機關應即另行通知應歸責人到案依法處理。逾期未依規
      定辦理者，仍依本條例各該違反條款規定處罰。」道路交
      通管理處罰條例第85條第1項定有明文。依上開規定之文
      義，異議人「逾期未依規定辦理」之效果，係處罰機關「
      仍依本條例各該違反條款規定處罰」，並未指發生失權之
      效果。且觀諸上開規定修正之立法理由，亦未表示逾期未
      告知即生失權效果。況若舉發通知單送達異議人時，已逾
      通知單所定之到案期日，則因未符合道路交通管理處罰條
      例第85條第1項規定，即未生失權之效果。如此一來，將
      使有無失權之效果取決於舉發通知單送達之遲速，如送達
      在到案期日前者，即生失權效果；送達在到案期日後者，
      即不生失權效果，顯失公平。如認異議人有在期限前提出
      證明之義務，違反則「產生失權之效果」，不得再申請轉
      罰，無異剝奪異議人得舉證免罰之權利，應有法律明文始
      能為之（臺灣高等法院暨所屬法院97年法律座談會刑事類
      提案第41號研討結果參照）。申言之，本條項規定應僅屬
      處罰機關得為實體上處罰之依據，並課予受處罰人適當舉
      證之義務，縱有違反亦不生失權之效果；處罰機關於裁決
      前，乃至法院聲明異議程序中，仍應依違規事實是否存在
      、有無可歸責原因及責任條件等情，為實體上之判斷。
（二）按一般之車籍登記車主資訊部分，係為便利主管機關之行
      政管理而設，尚不得逕以此取代所有權歸屬之實質認定，
      核先敘明。查異議人主張之前開事實，業據其提出汽機車
      各項異動登記書、登報公告、機車買賣訂購書、黃進忠名
      片等件為證，並與記載「車號JJM-7133號重型機車、車主
      甲○○、牌照狀態：拒不過戶註銷、變動日：94年10月3
      日」之台北區監理所板橋監理站車籍查詢資料相符，足見
      異議人早有主動以「拒不過戶」為由申請註銷該機車車牌
      ，衡情當時該機車應早已移轉所有權且非在異議人使用中
      ，否則異議人斷無自行註銷車牌致每次自己駕駛即陷於違
      規之可能。況且異議人自88年1月19日即遷入台北縣板橋
      市○○街現住處，有戶籍查詢資料附卷可稽，可見異議人
      與本件舉發違規地點高雄市亦無地緣關係。故異議人主張
      該機車已出售予黃進忠等情，而無使用註銷之牌照行駛、
      闖紅燈之違規等情，堪信為真。從而，本件交通違規之時
      ，異議人既已非該機車之所有人，揆諸前揭說明，本件自
      應由原處分機關另行辨明並通知應歸責人到案，再行依法
      處理，而非逕以上開機車之登記所有人即異議人為處罰對
      象。
（三）綜上，原處分機關所為本件處分，尚有未洽，難以維持，
      爰將原處分撤銷，發回原處分機關，另為適法之處置。
三、抗告意旨略以：
（一）「本條例關於車輛所有人之處罰，如應歸責於運送人，租
      用人或使用人，亦適用之。…如應歸責於車輛駕駛人者，
      處罰車輛駕駛人…」為95 年7月1日修正施行前道路交通
      管理處罰條例第85條第1項、第2項所明定：「逕行舉發違
      反道路交通管理事件，…經告知違規駕駛人姓名、身分證
      統一編號及住址者，處罰機關應即另行通知違規駕駛人到
      案依法處理」為95年7月1日修正施行前違反道路交通管理
      事件統一裁罰基準及處理細則第24條所明定，再者，95年
      7 月1日修正施行之同條例第85條第1項規定：「本條例之
      處罰，受舉發違反道路交通管理事件之受處罰人，認為受
      舉發之違規行為應歸責他人者，應於舉發違反道路交通管
      理事件通知單應到案日期前，檢附相關證據及應歸責人相
      關證明文件，向處罰機關告知應歸責人，處罰機關應即另
      行通知應歸責人到案依法處理。逾期未依規定辦理者，仍
      依本條例各該違反條款規定處罰。…」。
（二）本案異議人甲○○君雖提出相關佐證資料主張該車已售予
      黃進忠君，惟如本件違規案應歸責黃君，則應由異議人依
      前述條例規定檢附相關證據及應歸責人相關證明文件（如
      地址、身分證號、出生年月日等資料），向處罰機關告知
      應歸責人，再由處罰機關另行通知應歸責人到案依法處理
      ，才屬適法，原審逕予裁定原處分撤銷，發回交通部公路
      總局臺北區監理所板橋監理站，由原處分機關另行辨明並
      通知應歸責人到案，再行依法處理乙節，似嫌率斷。爰請
      撤銷原審裁定，並維持原處分機關之裁決云云。
四、按道路交通管理處罰條例第89條前段明白表示「法院受理有
    關交通事件，準用刑事訴訟法之規定」，據此可知，立法者
    肯認交通案件與刑事訴訟案件性質上有相通之處，核先敘明
    。
五、經查：
    按不能證明被告犯罪者，應諭知無罪之判決。刑事訴訟法第
    301條定有明文。又刑事訴訟法規定被告有緘默權，被告基
    於不自證己罪原則，自無真實陳述之義務，亦不負自證清白
    之責任（最高法院93年台上字第664號判例可資參照）。就
    此，立法者特於刑事訴訟法第161條第1項要求：就證明被告
    犯罪一事，檢察官應負舉證責任，並指出證明方法。依道路
    交通管理處罰條例第89條前段準用上開規定之結果，可知就
    受處分人是否有違反道路交通管理處罰條例所定之違規行為
    ，抗告人應證明之。倘不能證明時，基於罪疑唯輕原則，法
    院應諭知撤銷處罰之裁定。然立法者亦考量到關於證明汽車
    所有人是否即為違規行為人，有事實上之困難；且交通違規
    案件性質上亦非犯罪案件，因而於道路交通管理處罰條例第
    85條第1項規定「本條例之處罰，受舉發違反道路交通管理
    事件之受處罰人，認為受舉發之違規行為應歸責他人者，應
    於舉發違反道路交通管理事件通知單應到案日期前，檢附相
    關證據及應歸責人相關證明文件，向處罰機關告知應歸責人
    ，處罰機關應即另行通知應歸責人到案依法處理。逾期未依
    規定辦理者，仍依本條例各該違反條款規定處罰。」此規定
    雖將舉證責任轉換至受處分人，惟此並非課予受處分人告知
    義務。如受處罰人已舉證說明實際另有可歸責之人，自不得
    歸責受處分人。查本件受處分人甲○○已於93年12月3日，
    將前開機車出售予台北縣新莊市○○路61巷5之5號「協信機
    車行」黃進忠，惟因黃進忠拒不辦理過戶，受處分人遂於94
    年10月3日，本件違規行為發生前（本件違規行為發生時間
    為94年12月9日）即向板橋監理站辦理註銷牌照，是其並未
    於前開時、地使用註銷牌照或闖紅燈等情，既據受處分人於
    到案日期（即95年2月3日）前之95年1月16日向交通部公路
    總局台北區監理所板橋監理站提出交通違規案件陳述書，並
    檢附汽機車各項異動登記書、登報公告、機車買賣訂購書、
    黃進忠名片等資料為證，且經核與台北區監理所板橋監理站
    車籍查詢資料上所為「車號JJM-713號重型機車、車主甲○
    ○、牌照狀態：拒不過戶註銷、變動日：94年10月3日」之
    記載相符，而堪信為真，則受處分人既已證明本件違規事件
    發生時其並非車輛之實際所有人或登記所有人，亦非前揭違
    規事件中該車輛之駕駛人，揆諸前揭說明，原處分機關自不
    能僅以「受處分人未告知本件應歸責人之相關證明文件」為
    由即處罰受處分人。此外，既復查無其他積極證據足資證明
    本件違規行為發生當時，受處分人確為實際之駕駛人，則受
    處分人自不應受處罰，原處分機關未察，以受處分人有前述
    違規行為之歸責事由據以裁罰，已有未洽；原審法院雖認受
    處分人聲明異議為有理由，惟未逕為受處分人不罰之諭知，
    亦有未合。本件抗告人之抗告，雖無理由，惟原審裁定既有
    前揭可議，亦屬無可維持，自應由本院將原裁定及原處分均
    撤銷，並自為諭知受處分人不罰之裁定。
六、據上論斷，應依道路交通案件處理辦法第26條，刑事訴訟法
    第413條，裁定如主文。
中    華    民    國    98    年    6     月    25    日
                  刑事第一庭審判長法  官  葉騰瑞
                                  法  官  莊明彰
                                  法  官  王炳梁
以上正本證明與原本無異。
不得再抗告。
                                  書記官  陳佳伶
中    華    民    國    98    年    6     月    26    日


司法院資訊處製作；財團法人民間司法改革基金會備份。
